臺灣基隆地方法院刑事裁定  
111年度侵聲更二字第2號
聲  請  人  臺灣基隆地方檢察署檢察官
受  處分人  李緣順


                    （現於衛生福利部草屯療養院大肚山莊強制治療中）
選任辯護人  黃柏彰律師（法律扶助律師）
上列聲請人因受處分人妨害性自主案件，聲請停止強制治療（案
號：110年度執聲字第447號），前經本院於民國111年1月27日以
110年度侵聲字第3號裁定駁回聲請後，受處分人不服提起抗告，
經臺灣高等法院於111年3月1日以111年度侵抗字第4號裁定撤銷
原裁定發回本院，復經本院於111年3月4日以111年度侵聲更一字
第1號裁定駁回聲請後，受處分人不服提起抗告，再經臺灣高等
法院於111年6月7日以111年度侵抗字第8號裁定撤銷原裁定發回
本院，本院更為裁定如下：
    主  文
甲○○停止強制治療。
    理  由
一、本件聲請意旨略以：受處分人甲○○因妨害性自主案件，經臺
    灣高等法院以95年度上訴字第995號判決判處有期徒刑9年，
    並於刑之執行前，令入相當處所，施以治療，至治癒為止，
    但最長不得逾3年，嗣上訴後，由最高法院以95年度台上字
    第3777號判決駁回上訴而確定。嗣受處分人於民國103年9月
    16日徒刑執行完畢後，復經本院以103年度侵聲字第3號裁定
    令入相當處所，施以強制治療，至其再犯危險顯著降低為止
    ，執行期間應每年鑑定、評估有無停止治療之必要，嗣受處
    分人即自103年9月16日執行強制治療處分迄今。茲衛生福利
    部草屯療養院附設大肚山莊於110年10月22日，召開性侵害
    犯罪防治法第22條之1刑後強制治療計畫110年度第7次受處
    分人處遇暨結案評估會議（下稱110年度第7次評估會議），
    決議受處分人再犯危險已顯著降低，有衛生福利部草屯療養
    院110年11月22日草療護字第1100012351號函暨所附之新收
    入所刑後強制治療受處分人處遇評估報告書（下稱新收入所
    處遇評估報告書）、110年10月22日刑後強制治療鑑定及評
    估結果報告書（下稱110年10月22日鑑定及評估結果報告書
    ）、110年度第7次評估會議紀錄各1份為據，爰依性侵害犯
    罪防治法第22條之1第3項之規定，聲請裁定停止強制治療等
    語。
二、按加害人於徒刑執行期滿前，接受輔導或治療後，經鑑定、
    評估，認有再犯之危險，而不適用刑法第91條之1者，監獄
    、軍事監獄得檢具相關評估報告，送請該管地方法院檢察署
    檢察官、軍事法院檢察署檢察官聲請法院、軍事法院裁定命
    其進入醫療機構或其他指定處所，施以強制治療；前2項之
    強制治療期間至其再犯危險顯著降低為止，執行期間應每年
    至少一次鑑定、評估有無停止治療之必要。其經鑑定、評估
    認無繼續強制治療必要者，加害人、該管地方法院檢察署檢
    察官、軍事法院檢察署檢察官或直轄市、縣（市）主管機關
    得聲請法院、軍事法院裁定停止強制治療，性侵害犯罪防治
    法第22條之1第1項、第3項分別定有明文。又法院受理本法
    第22條之1第3項停止強制治療之聲請，應確實審核下列事項
    ，以為准駁之依據：㈠鑑定、評估合於法定程式要件。㈡強制
    治療受處分人之再犯危險是否顯著降低。㈢繼續強制治療之
    必要性，法院辦理性侵害犯罪防治法第22條之1強制治療裁
    定應行注意事項第6條亦有明定。次按性侵害犯罪防治法第2
    2條之1第1項所定強制治療之實施，構成對人身自由之重大
    限制。而強制治療係為防免受治療者再為性犯罪行為，致危
    害社會大眾之安全，具維護特別重要公共利益之正當目的，
    然仍應限於必要之範圍，尤應注意可合理期待受治療者承受
    強制治療之限度，始符憲法比例原則之要求，且強制治療係
    以預防受治療者未來再犯性侵害犯罪為目標，而非就其過去
    所為之性侵害犯罪再為追究，故具體實施時，執行機關即應
    本於個別性與專業性原則，針對受治療者具體情狀進行鑑定
    、評估（司法院大法官釋字第799號解釋理由書意旨參照）
    。
三、經查：
　㈠受處分人前因妨害性自主案件，經臺灣高等法院以95年度上
    訴字第995號判決判處有期徒刑9年，並於刑之執行前，令入
    相當處所施以治療，至治癒為止，但最長不得逾3年，嗣上
    訴後，由最高法院以95年度台上字第3777號判決駁回上訴而
    確定，嗣其於103年9月16日徒刑執行完畢後，復經本院以10
    3年度侵聲字第3號裁定令入相當處所，施以強制治療，至其
    再犯危險顯著降低為止，執行期間應每年鑑定、評估有無停
    止治療之必要，嗣受處分人即自103年9月16日執行強制治療
    處分迄今等節，有臺灣高等法院被告前案紀錄表及本院前開
    裁定各1份在卷可查（見本院111年度侵聲更二字第2號卷＜下
    稱本院侵聲更二卷＞第17頁至第27頁，臺灣基隆地方檢察署1
    10年度執聲字第447號卷＜下稱執聲卷＞第17頁至第18頁），
    堪以認定。
  ㈡衛生福利部草屯療養院附設大肚山莊於110年10月22日召開11
    0年度第7次評估會議，決議受處分人再犯危險已顯著降低乙
    節，有衛生福利部草屯療養院110年11月22日草療護字第110
    0012351號函暨所附之110年10月22日鑑定及評估結果報告書
    、110年度第7次評估會議紀錄各1份附卷可稽（見執聲卷第3
    頁、第21頁至第34頁反面），亦堪認定。
  ㈢又依上開110年度第7次評估會議紀錄所載，受處分人結案鑑
    定評估及討論表決之出席委員為9人，其中8票同意再犯危險
    顯著降低，1票不同意。惟於8項通過理由中（①對自身犯罪
    循環有更多瞭解、②再犯預防技巧提升、③有適當的性需求處
    理能力、④衝動控制與情緒調節能力提升、⑤對性的認知扭曲
    有改善、⑥對兒童的性偏好降低（針對戀童個案）、⑦精神疾
    病症狀改善（針對精神疾病患者）、⑧外在支持系統與監督
    能力提升），各僅列出出席委員之同意票數，然未記載未投
    同意票之委員，就各該通過理由究係無意見，或係投反對票
    。就此，經本院函詢衛生福利部草屯療養院後，該院函覆略
    以：依衛生福利部草屯療養院附設大肚山莊刑後強制治療評
    估小組會議注意事項第6點，治療評估小組會議至少需有7名
    以上委員之出席，其鑑定、評估受處分人治療成效及再犯風
    險是否顯著降低之決議，以出席委員過半數之同意為之；通
    過與未通過之勾選係各委員對於整體評估報告、治療計畫成
    效等意見，提供治療團體參考，選項未勾選不代表該委員投
    反對票，其通過與否仍以半數委員同意為依歸，本件受處分
    人於110年度第7次評估會議係委員9人投票，8票同意再犯危
    險性顯著降低，1票不同意，決議通過結案鑑定評估等語，
    有衛生福利部草屯療養院111年7月1日草療護字第111000756
    3號函及衛生福利部草屯療養院附設大肚山莊刑後強制治療
    評估小組會議注意事項各1份在卷可考（見本院侵聲更二卷
    第53頁至第54頁、第59頁至第61頁）。是本次評估會議之結
    論，係依據上揭注意事項第6點所定之程序做成，而未同意
    各該通過理由之委員，固未明確表示對於各該通過理由係無
    意見或不同意，然於最後表決受處分人再犯危險性是否顯著
    降低時，出席之9名委員中，已有高達8名委員投同意票，同
    意比例已逾8成，顯已合上揭注意事項第6點所定至少需有7
    名以上委員之出席、出席委員過半數之同意之要件，故上揭
    110年度第7次評估會議之程式，自形式上觀之，尚無違法瑕
    疵可指。
  ㈣另上開110年10月22日鑑定及評估結果報告書「肆、個案對保
    安處分處所處遇的認知」一欄固記載：個案否認犯案，受症
    狀影響，堅稱自己被陷害而有此案等語（見執聲卷第22頁）
    。惟經本院函詢衛生福利部草屯療養院後，該院函覆以：受
    處分人於山莊接受刑後強制治療期間，未曾有精神科就診紀
    錄，亦未曾觀察有精神科常見之情緒困擾或精神症狀，原刊
    載於報告書中「受症狀影響」之相關內容應為誤植等語，此
    有衛生福利部草屯療養院111年7月1日草療護字第111000756
    3號函1份附卷可查（見本院侵聲更二卷第53頁至第54頁）。
    復參考上開新收入所處遇評估報告書「七、再犯危險項目及
    治療成效」之動態因素欄位中，原記載受處分人可能對受害
    者的同理心低或無感覺（見執聲卷第12頁反面），而上揭11
    0年10月22日鑑定及評估結果報告書「伍、再犯危險性鑑定
    結果」之動態因素欄位中，則記載受處分人經刑後處遇後「
    可認知到自身行為對被害人的重大影響」（見執聲卷第23頁
    ），且受處分人於本院訊問時亦供稱：我很後悔，我因為一
    時的衝動傷害對方，我對此一直很愧疚等語在卷（見本院侵
    聲更二卷第97頁）。綜上，可徵受處分人經刑後處遇後，對
    被害人之同理部分確有顯著改善，再犯危險性實有降低。
  ㈤再上揭110年10月22日鑑定及評估結果報告書「伍、再犯危險
    性鑑定結果」之社會支持及監督系統欄位中，雖記載受處分
    人「自稱」有多個親友可以給予自己未來創業上的協助，並
    有部分資金存放於親友處等語（見執聲卷第23頁反面）。然
    受處分人之二姐李美惠前經臺灣高等法院傳喚到庭後表示：
    受處分人原將我先生沈建華列為緊急聯絡人，因受處分人留
    的是沈建華之前的電話，故先前法院聯繫沈建華時是空號，
    沈建華願意擔任受處分人之緊急聯絡人。家中兄弟姐妹除了
    我與受處分人外，還有四名，大哥與老三已經不在了，還有
    一個大姐，以及二弟李緣吉，受處分人是最小的，我們兄弟
    姐妹都認為應該讓受處分人回家。受處分人設籍的住處是我
    們的祖厝，二弟是臨時工，照顧母親的經濟來源不夠，我大
    姐跟母親身體都不是很好，希望受處分人可以盡快回家，協
    助分擔照顧母親及大姐的事情，也可以讓二弟好好工作等語
    （見臺灣高等法院111年度侵抗字第8號卷＜下稱侵抗卷＞第70
    頁至第71頁）。而受處分人設籍住所之里長胡兩泉前經臺灣
    高等法院傳喚到庭後亦表示：目前受處分人家裡是其母親、
    二哥及大姐住在那裡，我很了解他二哥的工作狀況，就是有
    做才有錢，他是兩頭跑，母親如果生病，就沒有辦法做，他
    母親年紀大了，已經80幾歲了，他二哥還要照顧大姐。如果
    他二哥不休息，一個月做20幾天，有可能賺到新臺幣5萬多
    ，受處分人若回家，可以幫忙分擔照顧母親的責任，他們祖
    厝旁有他們家有持分的土地，可以務農種菜，若受處分人出
    去，我會多多關心他等語（見侵抗卷第70頁至第71頁、第73
    頁）。嗣臺灣高等法院復電詢李美惠是否同意擔任受處分人
    緊急聯絡人乙事，經李美惠表示同意擔任，此有臺灣高等法
    院公務電話查詢紀錄表1紙可佐（見侵抗卷第105頁）。而受
    處分人亦於本院訊問時陳稱：出去後我會住在戶籍地址，對
    於李美惠說可以擔任我的緊急聯絡人之事我沒有意見，胡兩
    泉是我的國小同學。出去後，因為我有一點積蓄，打算種植
    一些短期的蔬果，我家的停車場下面有三個魚池，這是我們
    家的產業，之後可以養魚，我家竹筍很多，我也可以種竹筍
    等語（見本院侵聲更二卷第99頁至第101頁）。綜上，足認
    受處分人復歸社會後，確有一定之社會支持網路，可預防其
    日後再犯，並非純屬其編造之詞。
  ㈥至上揭110年10月22日鑑定及評估結果報告書附錄八：明尼蘇
    達性罪犯篩選評估表（下稱篩選評估表）固記載，受處分人
    之靜態與動態因素之相加總分為6分，故依此，其再犯危險
    性屬中度風險等節（見執聲卷第22頁反面、第32頁反面）。
    然細繹該篩選評估表之內容，可知其中靜態因素計12項，受
    處分人計得8分：①因性犯罪而判刑確定之次數（受處分人2
    分）、②性犯罪史之長度（受處分人0分）、③是否曾在保護
    管束中又犯下性犯罪（受處分人0分）、④有無任何性犯罪是
    發生在公共場所（受處分人0分）、⑤是否曾有在任何一次性
    犯行中，使用強制力或威脅（受處分人0分）、⑥是否曾有在
    任何一次性犯行中，對一個被害人在一次接觸中而有多重之
    性侵害行為（受處分人-1分）、⑦性犯行中，所有被害人之
    年齡層為何（受處分人3分）、⑧性犯行中曾侵犯13至15歲之
    被害人，且加害者比被害人大5歲或以上（受處分人2分）、
    ⑨性犯行中，被害人是否是陌生人（受處分人3分）、⑩有無
    任何資料或檔案顯示案主青少年時曾有反社會行為（受處分
    人0分）、⑪有無藥物濫用或酒精濫用之習性（受處分人1分
    ）、⑫就業史（受處分人-2分）；動態因素計4項，受處分人
    計得-2分：①在監所中有無違規紀錄（受處分人0分）、②監
    禁中藥癮治療之紀錄（受處分人0分）、③監禁中之性罪犯心
    理治療紀錄（受處分人-1分）、④案主出獄時之年齡（受處
    分人-1分）。其中，靜態因素①至⑨均與受處分人過去所為之
    性侵害犯罪有關，而靜態因素⑩至⑫則屬受處分人過去之經歷
    。故上揭靜態因素，均屬不會因為接受治療而改變之因素，
    是以，無論受處分人接受治療之期間及成效為何，如依上揭
    標準檢視，均僅能得8分，而無降低之可能。而上揭動態因
    素，分數範圍為-4分至9分（見執聲卷第22頁反面），受處
    分人於動態因素之得分固為-2分，未達最低標準-4分，惟其
    於動態因素之①、③、④部分，得分均為該項目之最低分，而
    其於動態因素之②部分得分雖為0分，非該項目之最低分-2分
    ，然此係因受處分人於監禁中無須接受藥癮治療，而無獲取
    -2分之可能（得-2分須「接受推薦治療且完成治療」）。綜
    上以觀，受處分人依此篩選評估表所得之6分，實為其可獲
    得之最低分數。而受處分人於治療後第1年至第5年（104年
    至108年）之得分均為7分，至第6年（109年）、第7年（110
    年即本次評估）得分即降為其可獲得之最低分數6分，故可
    佐證其再犯危險已顯著降低。況依上開司法院大法官釋字第
    799號解釋理由書意旨，強制治療係以預防受治療者未來再
    犯性侵害犯罪為目標，而非就其過去所為之性侵害犯罪再為
    追究，故執行機關應本於個別性與專業性原則，針對受治療
    者具體情狀進行鑑定、評估，原不應過於側重上開靜態因素
    ①至⑨所列項目。從而，上開篩選評估表雖將受處分人列為中
    度風險，然此係因該篩選評估表過度側重受處分人過去所為
    之性侵害犯罪歷程所致，就此，與上揭司法院大法官釋字第
    799號解釋理由書所載意旨本有未合，況受處分人依該篩選
    評估表所定之計分方式，可得之最低分數即為6分，故其風
    險層級最低即為中度風險，故如認歸類為中度風險者等同再
    犯危險未「顯著」降低，則除非執行機關於評估再犯危險時
    ，不予參考上開篩選評估表，否則形同對受處分人無限期施
    以強制治療，從而使受處分人變相遭無限期剝奪人身自由，
    甚至形同終身監禁，就受處分人而言，已逾越可合理期待其
    得以承受之限度，致違反比例原則之損益相稱性要求。是以
    ，衛生福利部草屯療養院附設大肚山莊依此篩選評估表，再
    輔以該機構長期觀察受處分人之其他具體情狀，決議受處分
    人再犯危險已顯著降低，尚無矛盾或未合要件之處。
  ㈦綜上所述，本院審閱上開資料後，認依前揭理由，聲請人之
    聲請於法並無不合，應予准許。
四、依刑事訴訟法第481條第1項，性侵害犯罪防治法第22條之1
    第3項，裁定如主文。
中　　華　　民　　國　　111 　年　　8 　　月　　15　　日
                  刑事第四庭審判長法  官    齊  潔
                                  法  官    李辛茹
                                  法  官    謝昀芳
以上正本證明與原本無異。　　　　
如不服本裁定，應於裁定送達後5日內敘明抗告理由，向本院提
出抗告狀。
中　　華　　民　　國　　111 　年　　8 　　月　　15　　日
                                  書記官    陳維仁